臺灣高等法院臺中分院民事判決　　　　 96年度海商上字第2號
上　訴　人
(原審原告)　丙○○
　　　　　　己○○
　　　　　　戊○○
　　　　　　庚○○
兼上列三人
法定代理人　壬○○　　住同上
被　上訴人
(原審原告)　辛○○　　住台中.
上六人共同
訴訟代理人　劉貞鳳律師
上　訴　人
(原審被告)　甲○○○○○○○.
　　　　　　（即永清船務有限公司）
　　　　　　　　　　　設7th.
法定代理人　乙○○ ○○○ ○.
　　　　　　　　　　　住同上
訴訟代理人　張慧婷律師
複　代理人　何崇民律師
上列當事人間請求損害賠償事件，上訴人對於中華民國96年4月
19日臺灣台中地方法院第一審判決（95年度海商字第11號），各
自提起上訴，本院於96年11月13日言詞辯論終結，判決如下：
    主  文
原判決關於駁回上訴人丙○○、己○○、戊○○、庚○○、壬○
○五人下列第二項之訴部分，及該部分假執行之聲請，暨命其五
人負擔訴訟費用之裁判，均廢棄。
上開廢棄部分，上訴人永清船務有限公司依序應再分割給付上訴
人丙○○、己○○、戊○○、庚○○、壬○○新台幣261,369元
、39,866元、76,716元、198,926元、1,028,097元暨均自中華民
國95年9月8日起，至清償日止，按年息百分之五計算之利息。
丙○○、己○○、戊○○、庚○○、壬○○五人其餘上訴駁回。
上訴人永清船務有限公司之上訴駁回。
訴訟費用之分擔：上訴人永清船務有限公司上訴部分之第二審訴
訟費用，由其自行負擔；上訴人丙○○五人上訴部分之第一、二
審訴訟費用，由永清船務有限公司負擔三分之一，餘由上訴人丙
○○五人負擔。
本判決第二項所命之給付，上訴人丙○○、己○○、戊○○、庚
○○、壬○○等各以新台幣90,000元、14,000元、26,000元、66
,000元、340,000元分別為上訴人永清船務公司供擔保後，得假
執行；但上訴人永清船務公司如於假執行程序實施前以現金或等
值之彰化商業銀行可轉讓定期存單分別以新台幣261,369元、39,
866元、76,716元、198,926元、1,028,097元為上訴人丙○○、
己○○、戊○○、庚○○、壬○○預供擔保，得免假執行。
    事實及理由
一、上訴人丙○○、己○○、戊○○、庚○○、壬○○（下稱丙
    ○○等五人）及被上訴人辛○○主張：對造上訴人永清船務
    有限公司（下稱永清公司）係香港籍" Kiwi Trader"船舶之
    所有權人，該船於95年7月9日運輸進口廢鐵至台中港，停泊
    於第24號碼頭，由貨主東和鋼鐵股份有限公司（下稱東和公
    司）委請建新國際股份有限公司（下稱建新公司）派遣該公
    司碼頭工人操作卸貨吊車及吊掛貨物，並委請東立興企業有
    限公司（下稱東立興公司）及良益興企業有限公司（下稱良
    益興公司）勞務機構派遣挖土機和作業人員進入貨艙內挖掘
    廢鐵，而被害人黃得義及被上訴人辛○○依序分別係東立興
    公司之挖土機司機及雇員；當日東立興公司及良益興公司按
    船方指示之作業艙間，分別將2部挖土機吊放進第1、2、4、
    5號貨艙，當時該四號貨艙艙蓋已完全開啟，被害人黃得義
    至系爭船舶卸貨時，因對造上訴人任意敞開第2貨艙左後方
    通往第3貨艙之人孔蓋，又未設置足夠之警告標誌及圍上欄
    柵，使其不易察覺而誤入密閉缺氧之第3號貨艙，經訴外人
    黃碧坤發覺仰臥在第3號偏艙左前方之人員進出活蓋小艙口
    直梯下方之平台上，被上訴人辛○○應黃碧坤之呼叫前往協
    助，於第3號貨艙左前方之人員進出活蓋小艙口向下攀爬直
    梯進入第3號貨艙，欲視察黃得義，於進入直梯下方平台15
    秒鐘，隨即察覺有異，立即高喊有毒，並不支昏迷而倒臥黃
    得義身上，經緊急將第3號貨艙大艙艙蓋打開後，被上訴人
    辛○○始恢復意識，而被害人黃得義於抬出送醫仍未恢復意
    識，經判定窒息缺氧死亡，而被上訴人辛○○經送醫後判定
    意識不清疑似窒息導致缺氧症，留院觀察至95年7月11日出
    院。上開事故係因上訴人永清公司及其船員罔顧相關國際法
    規定及我國「碼頭裝卸安全衛生設施標準」第1條、第4條第
    1 、2款及6款、第7條、第21條第2項、「船舶裝工人傷害防
    護公約」第6條規定、「船員服務規則」第21條、第34條第7
    款、第11款、第37條第3款、第40條第1項等規定，未將第2
    貨艙左後方、通往船上第3貨艙之人孔蓋（即活蓋小艙口）
    封閉，亦未設置清楚、足夠之警告標誌及圍上欄柵，又無船
    員在旁警戒，並監督卸貨作業，而人孔蓋上標示不清，無法
    清楚辨明該人孔係通往何貨艙所致，被害人黃得義及被上訴
    人辛○○本身並無任何過失，此觀諸行政院勞工委員會中區
    勞動檢查所（下稱勞檢所）之檢查報告即可得知。又雖本件
    事故發生之間接原因之一為僱主東立興公司未設置缺氧作業
    主管從事監督及基本原因為東立興公司未訂定安全衛生工作
    守則等，惟此究非被害人黃得義、辛○○之過失，不得以此
    免除上訴人永清公司之責任。至財團法人中國驗船中心（下
    稱驗船中心）96年9月11日 (96)驗中研字第02502號覆函，
    未參考國際勞工局頒訂之船上意外防止法，顯有疏漏；況該
    函所提出之資料中，亦建議張貼圖解海報於船上艙室或其他
    地方，以警告擅入之危險，並非如系爭船舶僅有英文警語即
    足。是上訴人永清公司顯然有重大過失及違反上述保護他人
    之法律，提供卸貨工人危險且致命之工作環境，其船員亦有
    未切實執行上述規定，並做好安全防範措施之嚴重疏失，致
    生本件事故。上訴人丙○○、壬○○、己○○、戊○○、庚
    ○○分別為被害人黃得義之母、配偶、長子、長女、次子，
    與被上訴人辛○○，因上訴人永清公司及其受僱人之上開侵
    權行為，致：(1)上訴人壬○○受有為被害人黃得義支出殯葬
    費共計新台幣（下同）172,000元之損失；(2)依93年度平均
    每人每年消費支出額197,901元計算，上訴人丙○○、己○
    ○、戊○○、庚○○、壬○○，分別受有扶養費519,134元
    、431,850元、581,265元、971,803元、3,721,726元之損失
    ；(3)被上訴人辛○○受有受傷支出醫藥費用5780元之損失；
    (4)被害人黃得義為家人生活之支柱，於45歲壯年時，驟然因
    意外去世，對上訴人丙○○等五人精神打擊至極，而被上訴
    人辛○○因中毒昏迷受傷亦精神受損，致上訴人丙○○、壬
    ○○受有需各以120萬元，上訴人己○○、戊○○、庚○○
    需各以100萬元，被上訴人辛○○需以10萬元為慰撫之損害
    ，自得請求上訴人永清公司賠償。另伊等4人（除丙○○、
    辛○○外）自東立興公司受領之260萬元，係該公司依勞動
    基準法第59條第4款規定所為之職災補償，非侵權行為之損
    害賠償；而自勞工保險局（下稱勞保局）領取之喪葬津貼及
    遺屬津貼，係屬於人身保險之性質，無保險法第53條代位權
    之適用，即使受益人分別由保險人獲得保險給付及由第三侵
    害人獲得損害賠償，亦非不當得利，故上訴人永清公司均不
    得主張扣除；又依黃得義之收入，其確有能力依上開標準負
    擔扶養義務，且縱黃得義於65歲強制退休，仍應繼續扶養其
    配偶即上訴人壬○○，且其等子女成年後亦未必有能力與黃
    得義平均負擔對上訴人壬○○之扶養義務等情，爰依民法第
    184條第1前段、第2項、第188條第1項、第192條第1、2項、
    第193條至第195條等規定，提起本件訴訟，聲明求為命上訴
    人永清公司給付上訴人丙○○1,719,134元、上訴人己○○
    1,431,850元、上訴人戊○○1,581,265元、上訴人庚○○1,
    971,803元、上訴人壬○○5,093,726元、被上訴人辛○○10
    5,780元本息之判決（就被上訴人辛○○部分，原審判決上
    訴人永清公司應給付被上訴人辛○○85,780元本息，並駁回
    被上訴人辛○○其餘之訴，未據被上訴人辛○○聲明不服，
    已告確定）。
二、上訴人永清公司則以：(一)本件事故之發生，依勞檢所之檢
    查報告所列6項基本原因及台中地檢署之緩起訴處分書所載
    內容，可知係導因於黃得義及辛○○之僱主東立興公司對於
    員工缺乏訓練、未提供安全工作設備及監督人員所致。(二)
    伊於本件事故中，實無任何故意過失之侵權行為，或任何可
    歸責之事由存在，蓋：伊就卸貨應行注意之船上安全規定，
    事先已請受貨人所選任之該船舶港口代理公司轉知所有登船
    作業之人員，即已對碼頭工人善盡告知義務；且事故當日船
    長已與東立興公司溝通確認當天僅進行第1、2、4、5艙內貨
    物之卸載工作，並未同意登船工作人員進入該第3貨艙；且
    該第3艙之所有人孔通道及艙蓋，於當日事發前未經船長或
    船員予以開啟，而該船所有人孔通道艙蓋上，均依相關規定
    以油漆及阿拉伯數字明確標示各艙口所通往船內貨艙之編號
    ，此有驗船中心覆函可證。系爭船舶本非中華民國國籍之船
    舶，故於法其船上標示並無以中文為之義務或責任。對造主
    張伊先行開啟第3艙人孔蓋、伊所為警示標誌不符國際標準
    云云，均非事實。(三)再者，系爭第3貨艙於事故時未曾開
    啟，而船方亦未曾允許或要求黃得義及辛○○進入第3艙人
    孔道內，伊並未違反我國「碼頭裝卸安全衛生設施標準」規
    則第7條、第21條第2項之規定，是伊並未違反任何保護他人
    之法律。(四)縱認伊應負侵權行為之損害賠償責任：１、依
    一般物理常識即可知悉裝載廢鐵之船艙係缺氧危險之作業場
    所，長期從事船上貨物裝卸工作之黃得義及辛○○既明知彼
    等應工作之艙所，竟未經船方准許即自行開艙進入第3艙，
    且未先依勞工安全衛生之法令測定該貨艙內之氧氣濃度及配
    備應配帶之安全工作配備，又未依規定先向其雇主所指定並
    派駐現場之安全人員報到並接受監督及管制，尤其黃得義又
    於神智可能因飲酒而受影響之情形下，均私自進入貨艙致生
    事故，其上開行為亦顯有過失，依民法第217條規定，應負
    與有過失之責。２、東立興公司亦有共同侵權責任存在，應
    與伊負連帶損害賠償責任，伊於東立興公司已對對造賠償給
    付之260萬金額範圍內，依民法第274條之規定自亦得免給付
    之責；又該260萬元非勞動基準法第59條所為給付，係東立
    興公司因其侵權行為而成立損害賠償之和解金，自應於本件
    請求中扣除之。３、對造請求之喪葬費用172,000元已由勞
    保局領取津貼而獲得補償，自不得重覆請求；而扶養費若以
    每人每年197,901元計，依黃得義生前收入，顯不足以支應
    ，且本件對造等人於事發時並無人逾70歲，是均應依94年度
    綜合所得稅每人每年最低扶養親屬額為74,000元計算，且黃
    得義於65歲強制退休，其扶養配偶壬○○亦僅20年，而黃得
    義之子女分別於成年後亦應比例共同扶養上訴人壬○○；另
    對造請求之慰撫金，金額過高等語，資為抗辯。
三、原審審理後，斟酌兩造之主張及攻擊防禦方法之結果，認上
    訴人丙○○等五人及被上訴人辛○○依侵權行為之法律關係
    ，請求上訴人永清公司分別賠償上訴人丙○○1,153,188元
    、上訴人己○○1,072,963元、上訴人戊○○1,184,701元、
    上訴人庚○○1,476,767元、上訴人壬○○1,809,405元、被
    上訴人辛○○85,780元，及均自起訴狀繕本送達翌日即95年
    9月8日起至清償日止，按年息5%計算之利息為有理由，應予
    准許；逾此部分之請求，於法不合，應予駁回。而為上訴人
    丙○○等五人及被上訴人辛○○一部勝訴、一部敗訴之判決
    。並依兩造之陳明分別酌定相當之擔保金額，為准予假執行
    及免為假執行之宣告。上訴人丙○○等五人及上訴人永清公
    司就渠等敗訴部分，各自提起上訴，上訴人丙○○等五人上
    訴聲明求為判決：(一)原判決不利於上訴人丙○○等五人部
    份廢棄。(二)被上訴人永清公司應再給付上訴人丙○○565,
    946元、上訴人己○○358,887元、上訴人戊○○396,564元
    、上訴人庚○○495,036元、上訴人壬○○3,284,321元，及
    均自95年9月8日起至清償日止，按年息5%計算之利息。(三)
    第一、二審訴訟費用由被上訴人永清公司負擔。(四)上訴人
    丙○○等五人願供擔保，請准宣告假執行。上訴人永清公司
    上訴聲明求為判決：(一)原審判決不利於上訴人永清公司部
    分廢棄。(二)上開廢棄部分，被上訴人於原審之訴駁回。(
    三)原審及本件訴訟費用由被上訴人負擔。兩造之答辯聲明
    均求為判決駁回對造之上訴。
四、兩造不爭執之事項：
　(一)本件訴訟所應適用之法律為中華民國法律（即應以我國法為
  　準據法）。
　(二)上訴人丙○○、壬○○、己○○、戊○○、庚○○分別為被
    害人黃得義之母、配偶、長子、長女、次子；而被害人黃得
    義係東立興公司之挖土機司機。
　(三)被上訴人辛○○係東立興公司雇員。
　(四)上訴人永清公司係香港籍「Kiwi Trader」船舶之所有權人
  　。
　(五)系爭船舶係運輸進口廢鐵，而卸下裝載廢鋼工程，係由貨主
  　即東和公司委請建新公司派遣該公司碼頭工人擔任卸貨吊車
    之操作及貨物吊掛作業，並委請東立興公司及良益興公司勞
    務機構派挖土機和作業人員進入貨艙內從事廢鐵挖掘作業。
　(六)東立興公司及良益興公司於95年7月9日，按船方指示之作業
  　艙間，分別將2部挖土機吊放進第第1、2、4、5號貨艙，當
    時第1、2、4、5號貨艙艙蓋已完全開啟。
　(七)被害人黃得義於95年7月9日至停泊於台中港第24號碼頭之系
  　爭船舶上為卸貨工作時，因誤入密閉缺氧第3號貨艙，經訴
    外人黃碧伸發覺仰臥在第3號貨艙左前方之人員進出活蓋小
    艙口直梯下方的平台上，於抬出送醫仍未恢復意識，判定窒
    息缺氧死亡。
　(八)被上訴人辛○○係應訴外人黃碧伸之呼叫前往協助，於第3
  　號貨艙左前方之人員進出活蓋小艙口向下攀爬直梯進入第3
    號貨艙，欲視察被害人黃得義，於進入直梯下方平台15秒鐘
    ，隨即察覺有異，立即高喊有毒，並不支昏迷而倒臥被害人
    黃得義身上，經緊急將第3號貨艙大艙艙蓋打開後，恢復意
    識，經送醫後判定意識不清疑似窒息導致、缺氧症留院觀察
    至95年7月11日出院。
　(九)上訴人壬○○就被害人黃得義死亡支出喪葬費用172,000元
  　；另被上訴人辛○○因上開事件中毒昏迷受傷支出醫療費用
    為5,780元。
　(十)黃得義之家屬就本件事故自東立興公司領取460萬元之補償
  　金。詳言之，黃得義之配偶及子女即上訴人壬○○、己○○
    、戊○○、庚○○於95年7月27日與黃得義之雇主東立興公
    司以460萬元成立和解，其中260萬元係東立興公司給付，由
    渠四人各領取65萬元，另200萬元係富邦產物保險公司於95
    年11月6日給付之意外險保險金，由渠四人各受領50萬元。
    該和解書記載：「茲因黃得義即乙方己○○、戊○○、庚○
    ○之父，乙方壬○○之配偶，前受雇於東立興企業有限公司
    ，於民國九十五年七月九日，因公安意外，不幸身亡，茲甲
    方願意補償乙方，特立此和解書，條款如下：第一條：甲方
    【按即東立興公司】同意補償乙方新台幣肆佰陸拾萬元（不
    含勞工保險死亡給付保險金），……。第二條：乙方同意於
    簽立本和解書同時拋棄對甲方之一切民事請求權及刑事追訴
    權。甲方並同意不得對乙方為任何民事請求權。第三條：…
    …」（見原審卷第273頁）。上訴人永清公司對上開200萬元
    係由保險公司給付之意外險不爭執，且就此部分不主張扣抵
    （見原審卷第279頁）。
　(十一)被害人黃得義死亡後，由其女戊○○、配偶壬○○以受益人
  　身分請領其職業災害死亡給付45個月（含5個月喪葬津貼105
  　,000元及40個月遺屬津貼840,000元）計945,000元，勞保局
    於95年8月14日核付（見原審卷第313頁所附勞保局96年3月5
    日保給命字第09660134990號函）。
五、法院之判斷：
    本件上訴人丙○○等五人及被上訴人楊秋火依侵權行為之法
    律關係請求上訴人永清公司負損害賠償責任，為永清公司所
    否認，並以前詞置辯，是本件應審究者厥為：(一)永清公司就
    上開事件是否負有侵權行為損害賠償責任？(二)若認永清公司
    應就上開事件負侵權行為責任，上訴人丙○○五人及被上訴
    人各項請求是否有理由？(三)若上訴人己○○、戊○○、庚○
    ○、壬○○之請求有理由，其得請求之金額是否應扣除已受
    領之各項給付？(四)若永清公司須負賠償責任，被害人黃得義
    及辛○○就本件損害之發生是否與有過失？等項，經查：
  (一)永清公司對黃得義之死亡及辛○○之受傷應負侵權行為損害
　　賠償責任：
    按因故意或過失，不法侵害他人之權利者，負損害賠償責任
    ；又違反保護他人之法律，致生損害於他人者，負損害賠償
    責任，民法第184條第1項前段、第2項前段分別定有明文。
    次按民法第184條第2項規定之所謂法律，係指一切以保護他
    人為目的之法律規範而言，最高法院92年度台上字第2406號
    判決可資參照。再按船上裝卸作業所經過之貨艙艙底，自甲
    板至艙底深逾150公分，或艙口未有貨物時，船方應圍以75
    公分高之欄柵，或妥加掩蓋，碼頭裝卸安全衛生設施標準第
    21條第2項定有明文。查本件被害人黃得義死亡及辛○○昏
    迷受傷肇因於系爭船舶第3貨艙缺氧所致，有上訴人等五人
    提出之瀚洋海事檢定保險公證人股份有限公司公證報告書、
    童綜合醫院勞工傷病診斷書、台灣台中地方法院檢察署相驗
    屍體證明書可稽，並為兩造所不爭執，並經本院調閱台灣台
    中地方法院檢察署95年度相字第1156號相驗卷宗查核屬實，
    堪信為真。雖永清公司辯稱：第3貨艙人孔通道活蓋於關閉
    時，上面有英文警告清楚標示"WARNING NO.3"及相關警語，
    已符國際船運實務，此據中國驗船中心鑑識函示甚詳在卷，
    且該第3艙之所有人孔通道及艙蓋，於當日事發前未經船長
    或船員予以開啟，且非被害人當日工作之場所，伊復未同意
    其進入，係被害人等酒後意識不清情形下擅自進入，與伊無
    涉云云。惟查，依上開瀚洋海事檢定保險公證人股份有限公
    司公證報告書內所附照片觀之，系爭船舶第3貨艙人孔通道
    活蓋於關閉時，上面雖有英文警告標示，惟該標示內容除
    "WARNING NO.3"外，其下尚有其他英文說明，而被害人黃得
    義係東立興公司之挖土機司機，本身學歷僅國中畢業，對該
    英文標示及內容說明未必清楚其真意，且該艙蓋開啟時即無
    其他明顯標示可得知悉，四周亦無標示或警語辨識係通往何
    艙，又出事之人孔通道（即小艙口），其活蓋上有6個螺柱
    鎖，必須有工具始能鬆開螺栓，開啟活蓋，顯見該人孔通道
    須由船員負責開啟，被害人黃得義僅係至該船為卸貨工作，
    該第3艙又非其工作之場所，已據證人丁○○證實早經告知
    黃得義為其所知，則依常理判斷，其自無無故徒手加以開啟
    之可能。且參以該第3貨艙於95年7月9日下午13時25分經開
    啟救人時，該艙內貨物（即廢鐵）仍冒出白煙，發出異味，
    同日18時關閉迄翌日15時（共關閉21小時），經勞檢所打開
    出事之人孔通道，只測得含氧9.8%，且高溫達40℃，並有濕
    熱利鼻之難聞異味自開口湧出等情，並據上開公證報告記載
    甚詳（見原審卷第17-20頁），是苟該3號貨艙人孔通道原屬
    緊密而係黃得義自行打開，則在其開啟瞬間必會湧出一股難
    聞之氣體及高溫而使黃得義在入口處不敢進入，而非進入平
    台內一段距離後始察覺有異，並因來不及逃出而因缺氧窒息
    死亡，是該人孔通道係於黃得義進入前即已開啟，非被害人
    黃得義或辛○○自行開啟甚明。又本件出事之人孔通道，由
    入口下直梯至黃得義昏倒之平台，深約4.6公尺，有上開行
    政院勞工委員會中區勞動檢查所95年10月19日勞中檢綜字第
    09501013050號函所附職業災害檢查報告書報告（第11頁）
    附卷可稽，又上開處所為嚴重缺氧之空間，且該人孔通道於
    黃得義進入前確已開啟，已如前述，則依上開「碼頭裝卸安
    全衛生設施標準」第21條第2項規定，永清公司應圍以75公
    分高之欄柵或妥加掩蓋，惟永清公司及其船員卻怠未為之，
    顯然違反上開保護他人之規定。又依上開檢查報告書第13頁
    所載關於被害人黃得義死亡之間接原因為當時其工作之環境
    具有不安全之狀況，即：進第3號船艙之小艙口（人孔）未
    於入口顯而易見處所公告禁止進入之規定；顯見上訴人永清
    公司並未將通往船上第3貨艙之人孔蓋（即活蓋小艙口）封
    閉，亦未依規定設置警告標誌及圍上欄柵，又無船員在旁警
    戒，並監督卸貨作業，而人孔蓋上標示不清，無法清楚辨明
    該人孔係通往何貨艙，致被害人黃得義誤入該船舶第2及3貨
    艙間之系爭人孔通道缺氧死亡及辛○○為救人而於該處昏迷
    受傷，永清公司就本件事故顯有過失，且二者間具備相當因
    果關係，自應依民法第184條第1項前段、第2項規定，負侵
    權行為損害賠償責任。
  (二)若認永清公司應就上開事件負侵權行為責任，上訴人丙○○
    等五人及被上訴人辛○○各項請求是否有理由？
    按不法侵害他人致死者，對於支出殯葬費之人，亦應負損害
    賠償責任；被害人對於第三人負有法定扶養義務者，加害人
    對於該第三人亦應負損害賠償責任；不法侵害他人致死者，
    被害人之父、母、子、女及配偶，雖非財產上之損害者，亦
    得請求賠償相當之金額；不法侵害他人身體、健康者，對於
    被害人因此喪失或減少勞動能力，或增加生活上之需要時，
    應負損害賠償責任；不法侵害他人之身體、健康、名譽、自
    由、信用、隱私、貞操，或不法侵害其他人格法益而情節重
    大者，被害人雖非財產上之損害，亦得請求賠償相當之金額
    ，民法第192條第1、2項、第194條、第193條、第195條分別
    定有明文。本件永清公司違反保護他人之規定致被害人黃得
    義死亡及辛○○受傷，已如前述，而上訴人丙○○、壬○○
    、己○○、戊○○、庚○○分別為被害人黃得義之母、配偶
    及子女，有戶籍謄本為證，並為永清公司所不爭執，茲就其
    六人請求之金額，是否應予准許，分述如下：
  1.被害人黃得義部分：
  (1)殯葬費部分：
    上訴人壬○○就被害人黃得義死亡支出喪葬費用172,000元
    ，有永清公司不爭執之殯葬費收據影本在卷可憑，本院斟酌
    被害人生前之身分地位、經濟狀況及社會風俗，認該支出部
    分屬辦理喪葬所必須，是壬○○之此部分請求為正當，應予
    准許。至黃得義之子女及配偶因黃得義之職災死亡，而依勞
    工保險條例第64條及65條規定向榮工保險局所領取之喪葬津
    貼及遺囑津貼，係基於人身保險契約而受之死亡給付，並非
    代加害人賠償其損害，其給付即非在填補侵權行為之損害，
    依保險法第103條、第130條及135條之規定，保險人亦無從
    代位向加害人求償，是上訴人永清公司抗稱壬○○既已向榮
    工保險局領取喪葬津貼，其損害即已經填補，而不得再向其
    請求云云，核屬無據。
  (2)扶養費部分：
　　按夫妻互負扶養義務，其負扶養義務之順序與直系血親卑親
    屬相同，其受扶養權利之順序與直系血親尊親屬相同，民法
    第1116條之1定有明文。夫妻互負扶養義務之順序既與直系
    血親卑親屬同，自應與直系血親卑親屬各依其經濟能力分擔
    扶養義務，最高法院88年度台上字第2588號判決可資參照。
    然夫妻互受扶養之順序，雖與直系血親卑親屬同，並不以無
    謀生能力為必要，但仍須以不能維持生活者為限。另按依民
    法第192條第2項，命加害人一次賠償扶養費用，須先認定被
    害人於可推知之生存期內，應向第三人支付扶養費用之年數
    及其歷年應付之數額，並就歷年將來應付之數額，各以法定
    利率為標準，依霍夫曼式計算法，扣除各該年以前之利息，
    俾成歷年現在應付之數額，再以歷年現在應付之總數為賠償
    額，方為合法，最高法院29年度附字第379號判例可資參照
    。又負扶養義務者有數人而其親等同一時，應各依其經濟能
    力分擔義務，民法第1115條第3項。本件上訴人丙○○等五
    人主張以93年平均每戶每月家庭消費支出額每人每年197,90
    1元計算扶養費，（即依行政院主計處頒製之台灣地區93年
    平均每戶人數3.5人，每月消費支出57,721元計算而得，計
    算式：57,721元÷3.5（人）×12（月）＝197,901元，見原
    審卷第49-56頁），參酌黃得義於死亡前一年即94年1至7月
    之收入平均為每月70.459元（見原審卷第76頁），自可支出
    上訴人丙○○五人每月合計為44.525元之扶養費，是其五人
    請求以此計算扶養費，自屬可取。又上訴人丙○○五人均無
    業，且無恆產，上訴人壬○○94年度僅有薪資收入156,544
    元，亦無恆產，有稅務電子閘門財產所得調件明細表可稽，
    堪認均屬不能維持生活，而有受扶養之權利。雖民法第1118
    條規定因負擔扶養義務而不能維持自己生活者，免除其義務
    。但受扶養權利者為直系血親尊親屬或配偶時，減輕其義務
    。本件上訴人壬○○無固定工作，以打零工維生，於被害人
    黃得義因系爭事故死亡時，尚無變易現況，永清公司復未舉
    證或預期黃得義於退休後有得減輕義務之事實，難認黃得義
    對上訴人壬○○之扶養義務僅負擔至黃得義強制退休時止。
    又父母應共同扶養及教養子女（民法第1084條參照），上訴
    人丙○○五人亦主張上訴人壬○○係與黃得義共同扶養三名
    子女（見原審卷第49頁），是依上各項原則要件，上訴人丙
    ○○五人得請求之扶養費為：
  上訴人丙○○係30年12月11日出生，於黃得義死亡時（95年
    7月9日）為64歲又6個月28天，即64.58歲，依93年台灣地區
    簡易女性生命表，64、65歲之平均餘命各為19.25、18.43年
    ，則上訴人丙○○之平均餘命為18.7744年【計算式：19.25
    －0.58×（19.25－18.43）＝18.7744】；又依93年度平均
    每人每年消費支出額197,901元計算，而上訴人丙○○尚有
    扶養義務人直系血親卑親屬4人，是黃得義每年應負擔扶養
    費用為1/5；而依霍夫曼式，18、19年之係數各為12.000000
    00、13.00000000，則18.7744年之係數為13.00000000【
    12.00000000＋0.7744×（13.00000 000－00.00000000）＝
    13.00000000】，則依霍夫曼式扣除中間利息，上訴人丙○
    ○可請求之受扶養費用為514,557元【計算式：197,901 ×
    13.00000000×1/5＝514557.45…，元以下四捨五入】。
  上訴人己○○係79年8月26日生，於黃得義死亡時（95年7月
    9日）迨至20歲成年前（99年8月25日）尚有4年又1個月16天
    ，即4.128年；又依93年度平均每人每年消費支出額197,901
    元計算，而上訴人主張己○○係由黃得義及其妻共同扶養，
    是黃得義每年應負擔扶養費用為1/2；而依霍夫曼式，4、5
    年之係數各為3.00000000、4.00000000，則4.128年之係數
    為3.00000000【計算式：3.00000000＋0.128×（4.0000000
    0－0.00000000）＝3.00000000】，則依霍夫曼式扣除中間
    利息，上訴人己○○可請求之受扶養費用為362,829元【計
    算式：197,901×3.00000000×1/2＝362828.7…，元以下四
    捨五入】。
  上訴人戊○○係81年7月27日生，於黃得義死亡時（95年7月
    9日）迨至20歲成年前（101年7月26日）尚有6年又17天，即
    6.047年；又依93年度平均每人每年消費支出額197,901元計
    算，而上訴人主張戊○○係由黃得義及其妻共同扶養，是黃
    得義每年應負擔扶養費用為1/2；又依霍夫曼式，6、7年之
    係數各為5.00000000、5.00000000，則6.04 7年之係數為
    5.00000000000【計算式：5.00000000＋0.047×（5.000000
    00－0.00000000）＝5.00000000000】，則依霍夫曼式扣除
    中間利息，上訴人戊○○可請求之受扶養費用為511,417元
    【計算式：197,901×5.00000000000×1/2＝511417.3…，
    元以下四捨五入】。
  上訴人庚○○係87年10月3日生，於黃得義死亡時（95年7月
    9日）迨至20歲成年前（107年10月2日）尚有12年又2個月23
    天，即12.231年；又依93年度平均每人每年消費支出額197,
    901元計算，而上訴人主張庚○○係由黃得義及其妻共同扶
    養，是黃得義每年應負擔扶養費用為1/2；又依霍夫曼式，
    12、13年之係數各為9.00000000、9.00000000，則12.231年
    之係數為9.0000000000【計算式：9.00000000＋0.231×（
    9.00000000－9.00000000）＝9.0000000000】，則依霍夫曼
    式扣除中間利息，上訴人庚○○可請求之受扶養費用為925,
    693元【計算式：197,901×9.0000000000×1/2＝925692.8
    …，元以下四捨五入】。
  上訴人壬○○係54年11月26日生，於黃得義死亡時（95年7
    月9日）為40歲又7個月13天，即40.62歲，依93年台灣地區
    簡易女性生命表，40、41歲之平均餘命各為41.03、40.08年
    ，則上訴人壬○○之平均餘命為40.441年【計算式：41.03
    －0.62×（41.03－40.08）＝40.441】；又依93年度平均每
    人每年消費支出額197,901元計算，而上訴人壬○○之扶養
    義務人除其配偶黃得義外，其子女即上訴人己○○、戊○○
    、庚○○於成年後亦應認有扶養能力而與黃得義共同負擔扶
    養費用，故：
  A.於長子己○○成年前之4.128年（95年7月9日起至99年8月25
    日止），扶養費用為725,658元【計算式：197,901×3.0000
    0000（即4.128年之霍夫曼係數）＝725657.5…，元以下四
    捨五入】【按亦即上開己○○得請求之扶養費用數額×2】
    ，全由黃得義負擔。
  B.於長子己○○成年後、長女戊○○成年前（99年8月26日起
    至101年7月26日止），此階段之扶養費用，應以長女戊○○
    成年前之6.047年之扶養費用、扣除長子己○○成年前已經
    過之4.128年之扶養費用，即297,177元【計算式：197,901
    ×5.00000000000（即6.047年之霍夫曼係數）－197,901 ×
    3.00000000（即4.128年之霍夫曼係數）＝297177.1…，元
    以下四捨五入】；而此階段由長子己○○與被害人黃得義對
    上訴人壬○○各負1/2之扶養義務，是此階段得請求黃得義
    負擔之受扶養費用為148,589元【計算式：297,177÷2＝148
    588.5，元以下四捨五入】。
  C.於長女戊○○成年後、次子庚○○成年前（101年7月27日起
    至107年10月2日止），此階段之扶養費用，應以次子庚○○
    成年前之12.231年之扶養費用、扣除長女戊○○成年前已經
    過之6.047年之扶養費用，即828,551元【計算式：197,901
    ×9.0000000000（即12.231年之霍夫曼係數）－197,901 ×
    5.00000000000（即6.047年之霍夫曼係數）＝828551.08…
    ，元以下四捨五入】；而此階段由長子己○○、長女戊○○
    與被害人黃得義對上訴人壬○○各負1/3之扶養義務，是此
    階段得請求黃得義負擔之受扶養費用為276,184元【計算式
    ：828,551÷3＝276183.6…，元以下四捨五入】。
  D.於次子庚○○成年後至依上開平均餘命推算上訴人壬○○死
    亡之日止，此階段之扶養費用，應以上開平均餘命40.441年
    之扶養費用、扣除次子庚○○成年前之12.231年之扶養費用
    ；而依霍夫曼式，40、41年之係數各為21.00000000、21.00
    000000，則40.441年之係數為21.00000000000【計算式：
    21.00000000＋0.441×（21.00000000－00.00000000 ）＝
    21.00000000000】，是此階段之扶養費用為2,460,324元【
    計算式：197,901×21.00000000000（即40.441年之霍夫曼
    係數）－197,901×9.0000000000（即12.231年之霍夫曼係
    數）＝0000000.9…，元以下四捨五入】；而此階段由長子
    己○○、長女戊○○、次子庚○○與被害人黃得義對上訴人
    壬○○各負為1/4之扶養義務，是此階段得請求黃得義負擔
    之受扶養費用為615,081元【計算式：2,460,324÷4＝61508
    1，元以下四捨五入】。
    綜上所述，黃得義應負擔上訴人壬○○之扶養費用為1,765
    ,512元【計算式：725,658＋148,589＋276,184＋615,081＝
    1,765,512】。
  (3)精神慰撫金部分：
  按慰藉金之賠償須以人格權遭遇侵害，使精神上受有痛苦為
    必要，其核給之標準固與財產上損害之計算不同，然非不可
    斟酌雙方身分資力與加害程度，及其他各種情形核定相當之
    數額，最高法院51年台上字第223號判例可資參照。又人格
    權遭遇侵害而受有精神上之痛苦，於請求賠償精神慰撫金時
    ，其核給之標準須參酌實際加害情形、被害人之身分、地位
    與加害人之經濟狀況等關係定之。
  本院審酌被害人黃得義為上訴人丙○○五人之全家生活及經
    濟支柱，其驟然去世，造成精神上莫大之痛苦，又上訴人丙
    ○○為平地原住民、未上學、不識字，上訴人壬○○為中埔
    國中肄業、無固定工作，上訴人己○○、戊○○、庚○○分
    別為高中、國中、小學學生，正賴黃得義扶養，均無資產，
    有稅務電子閘門財產所得調件明細表可稽，另永清公司為系
    爭香港籍船舶所有人等兩造身分、地位及及經濟狀況一切情
    狀，認其五人請求永清公司賠償上訴人丙○○、壬○○各12
    0萬元及己○○、戊○○、庚○○各100萬元，尚嫌過高，應
    核減為上訴人丙○○、壬○○各90萬元及己○○、戊○○、
    庚○○各75萬元，逾該數額之請求，不予准許。
  2.被上訴人辛○○部分：
  (1)醫療費用：
    被上訴辛○○因上開事件為救人而中毒昏迷受傷支出醫療費
    用為5,780元，有其所提之童綜合醫院醫療費用明細表、收
    據可稽，復為永清公司所不爭執，該部分請求為有理由。
  (2)精神慰撫金：
    審酌被上訴人辛○○為龍津國小肄業、有汽車一輛、田地4
    筆、土地及房屋各1筆等財產、94年年租賃所得、利息所得
    、股利所得、退職所得及薪資所得亦分別為24,000元、17,3
    52元、106,556元、130,982元及805,787元，現無工作等，
    並衡以兩造身分、地位及經濟狀況一切情狀，認其請求永清
    公司賠償8萬元尚為適當，逾該數額之請求，不予准許。
  3.綜上，上訴人丙○○五人與辛○○因本件事故所致損害為：
    丙○○1,414,557元（扶養費514,557元+精神慰撫金90萬元
    =1,414,557元）、己○○1,112,829元（扶養費362,829元+
    精神慰撫金75萬元=1,112,829元）、戊○○1,261,417元（
    扶養費511,417元+精神慰撫金75萬=1,261,417元）、庚○○
    1,675,693元（扶養費925,693元+精神慰撫金75萬元=1,675,
    693元）、壬○○2,837,512元（殯葬費172,000元 + 撫養費
    1,765,512元+精神慰撫金90萬元= 2,837,512元）、辛○○
    85,780元（醫療費用5,780元+精神慰撫金8萬元=85,780元）
    。
  (三)上訴人己○○、戊○○、庚○○、壬○○得請求之金額是否
    應扣除已受領之各項給付？
  1.勞工保險給付之喪葬津貼、遺屬津貼及富邦保險公司理賠20
    0萬元部分
  (1)按勞工保險乃立法機關本於憲法保護勞工、實施社會保險之
    基本國策所建立之社會福利制度，旨在保障勞工生活安定、
    促進社會安全。其保險基金係由被保險人繳納之保險費、政
    府之補助及雇主之分擔額所形成，並非被保險人之私產。被
    保險人死亡，其遺屬所得領取之津貼，性質上係所得替代，
    用以避免遺屬生活無依，故以遺屬需受扶養為基礎。勞工保
    險條例第62條請領喪葬津貼之規定，乃為減輕被保險人因至
    親遭逢變故所增加財務負擔而設，有別於一般以被保險人本
    人發生保險事故之給付，兼具社會扶助之性質，司法院大法
    官會議釋字第549、560號解釋可資參照。又保險制度，旨在
    保護被保險人，非為減輕損害事故加害人之責任。保險給付
    請求權之發生，係以定有支付保險費之保險契約為基礎，與
    因侵權行為所生之損害賠償請求權，並非出於同一原因。後
    者之損害賠償請求權，殊不因受領前者之保險給付而喪失，
    兩者除有保險法第53條關於代位行使之關係外，並不生損益
    相抵問題，最高法院68年台上字第42號判例可資參照。
  (2)本件上訴人永清公司辯稱：上訴人四人（丙○○及辛○○除
    外）已向勞工保險局領取黃得義之死亡給付及喪葬費等保險
    金，不得再依侵權行為法律關係向伊請求賠償扶養費及喪葬
    費云云。惟查，被害人黃得義死亡後，由其女戊○○、配偶
    壬○○以受益人身分請領職業災害死亡給付45個月（含5個
    月喪葬津貼105,000元及40個月遺屬津貼840,000元）計945,
    000元，並於95年8月14日核付等情，有勞工保險局96年3月5
    日保給命字第09660134990號函附卷可參，並為其等所不爭
    執，而依前揭實務見解，勞工保險為社會福利制度，喪葬津
    貼係減輕被保險人因至親遭逢變故所增加財務負擔而設，非
    被保險人本人發生保險事故之給付，是遺屬津貼性質上為所
    得替代，亦非損害之補償，況請領喪葬津貼尚有請領人須具
    勞工保險被保險人遺屬身分之限制，上訴人壬○○及戊○○
    受領喪葬津貼即為自身勞保給付之權益，遺屬津貼既為所得
    之替代，自均非為填補損失所設，其亦非保險人所得代位求
    償。另保險制度既保護被保險人，非為減輕損害事故加害人
    之責任，非與因侵權行為所生之損害賠償請求權出於同一原
    因，其等自不因受領喪葬津貼、遺屬津貼及富邦產物保險公
    司200萬元意外險保險金（永清公司已就不扣除200萬元保險
    金給付部分不爭執）而認已填補損失，其等仍得依侵權行為
    之法律關係向上訴人永清公司請求賠償喪葬費及扶養費，被
    告此部分所辯，洵無足採。
  2.東立興公司給付之260萬元部分：
  (1)按雇主依勞動基準法第59條規定所負之補償責任，係法定補
    償責任，不排除雇主依民法規定應負之侵權行為賠償，此由
    該法第60條規定雇主依前規定給付之補償金額得抵充就同事
    故所生損害之賠償金額自明，最高法院86年度台上字第1580
    號判決可資參照；又勞動基準法之職業災害補償，與勞工保
    險條例之職業災害保險給付間，雇主得就已給付之金額主張
    抵充，係法令就雇主之法定補償責任所特設之抵充規定，並
    非謂其他賠償義務人亦得主張抵銷而減免賠償責任，最高法
    院95年度台上字第2779號民事判決亦可參照。
  (2)永清公司雖另抗辯：訴外人東立興公司給付予上訴人壬○○
    己○○、戊○○、庚○○之260萬元賠償範圍內，免其給付
    責任云云。惟查，本件被害人黃得義之雇主東立興公司雖與
    上訴人己○○、戊○○、庚○○、壬○○以260萬元達成和
    解，並由其等各領取65萬元，有其四人提出之和解書附卷可
    憑，並為兩造所不爭執，惟該和解書內係記載「甲方（即東
    立興公司）願意補償乙方（即上開上訴人），既係記載「補
    償」，而非「賠償」，且未將被害人之母即上訴人丙○○列
    入，顯見東立興公司係依勞動基準法第59條規定予以職業災
    害補償，並依補償順序之第一順位與黃得義之配偶即上訴人
    壬○○及其子女己○○、戊○○、庚○○以260萬元成立和
    解；雖上開和解書載有「乙方同意於簽立本和解書同時拋棄
    對甲方（即東立興公司）之一切民事請求權」，惟上訴人壬
    ○○己○○、戊○○、庚○○係因東立興公司予以職業災害
    補償260萬元，而同意放棄對東立興公司之其他民事請求，
    然其並未拋棄對於其他應負侵權行為損害賠償責任者之請求
    權，是上訴人壬○○己○○、戊○○、庚○○自仍得對永清
    公司請求應負之侵權行為損害賠償責任，且依上開判決意旨
    ，永清公司既非被害人黃得義之雇主，自不得依勞動基準法
    第60條之規定，主張扣抵東立興公司已給付之260萬元職業
    災害補償金額，其此部分所辯，亦無足採。上訴人永清公司
    復抗稱：依勞檢所之檢查報告顯示，東立興公司乃對黃得義
    未盡職災教育之訓練，致其誤入有毒廢氣之船艙死亡，苟伊
    應負侵權責任，東立興公司亦應負共同侵權之連帶責任，伊
    自可扣除上訴人等免除東立興民事賠償部分之金額云云，惟
    查東立興縱對黃得義有未盡教育之責，要屬違反行政規定之
    問題，而其職業為怪手司機，而有專業證照，已足盡其責，
    本件處理廢棄部分，並非其工作範圍而係上訴人永清公司未
    盡防護措施，任令有毒艙孔開啟而發生本件損害，難認東立
    興之違反行政規定之行為與之有必然之相當因果關係，自無
    從課以共同侵權之損害賠償責任，是上訴人永清公司主張應
    扣除東立興公司因共同侵權應分擔而經免除之責任部分金額
    ，亦屬無據，不能准許。
  (四)被害人黃得義及辛○○對系爭事故之發生是否與有過失？
    又永清公司雖辯稱：被害人黃得義酒後工作誤入及辛○○未
    先知會伊即逕入系爭人孔通道均與有過失云云。惟查，上開
    系爭人孔通道於黃得義進入前即已開啟，而非被害人黃得義
    或辛○○自行開啟，已如前述，雖被害人黃得義死亡後取得
    之血液經進行化驗結果，發現內含酒精21mg/d（即0.021%）
    ，有法務部法醫研究所法醫毒字第0950003435號函附卷可稽
    ；惟參酌道路交通安全規則第114條第2款規定，汽車駕駛人
    於其吐氣所含酒精濃度超過每公升0.25毫克或血液中酒精濃
    度超過0.05%以上者，不得駕車，又依上訴人五人提出之「
    血液中酒精濃度對人體心理與行為及駕車能力之影響關係表
    」可知，血液中酒精含量在0.03%以下，屬清醒狀態，對駕
    駛人無明顯影響，幾乎與未飲酒無異。本件被害人黃得義之
    血液經化驗結果酒精濃度僅0.021%，遠在0.025%或0.03%以
    下，其進入系爭船舶船艙當時，應非意識不清之狀態，且不
    影響其工作，該化驗結果之微量酒精濃度與本件事故之發生
    間自無因果關係。至辛○○係為救人，於分秒必爭之情形下
    ，其未事先知會被告而入內，亦應無可任何過失。東立興公
    司縱有對黃得義未盡教育之責，亦難認為引起本件死亡之直
    接原因，已如上述，是自難據此認黃得義教育不足為肇致事
    故之原因，上訴人永清公司主張黃得義與有過失，亦無可取
    ，其依上請求減輕或免除其責任，洵非有據，不能准許。
六、綜上所述，上訴人丙○○五人及辛○○依侵權行為之法律關
    係，請求永清公司分別賠償丙○○1,414,557元、己○○1,1
    12,829元、戊○○1,261,417元、庚○○1,675,693元、壬○
    ○2,837,512元、辛○○85,780元，及均自起訴狀繕本送達
    翌日即95年9月8日起至清償日止，按年息5%計算之利息為有
    理由，應予准許；逾此部分之請求，於法不合，應予駁回。
    原審因而判命永清公司依序給付丙○○、己○○、戊○○、
    庚○○、壬○○、辛○○六人1,153,188元、1,072,963元、
    1,184,701元、1,476,767元、1,809,415元、85,780元及其
    利息，並依兩造之陳明，分別酌定相當之擔保金額為准予假
    執行及免為假執行之宣告，依法並無不合。上訴人永清公司
    上訴意旨仍執陳詞，指摘原判決上開部分為不當，求予廢棄
    改判，為無理由，應予駁回。惟上訴人丙○○、己○○、戊
    ○○、庚○○、壬○○五人之請求應予准許，原審判決依序
    駁回261,369元、39,866元、76,716元、198,926元、1,028,
    097元本息部分，上訴人丙○○五人據以上訴，請求改命永
    清公司再為給付，為有理由，應由本院將原判決關於此部分
    廢棄，改命上訴人永清公司再為給付。至其五人超出上開部
    分之上訴，為無理由，則予駁回。改命再為給付部分，並依
    兩造陳明，由本院酌定相當之擔保金額，分別為准予假執行
    及免為假執行之宣告。
七、本件事證已臻明確，兩造其餘主張與攻擊防禦方法，核與判
    決結果無礙，爰不一一論列，併此敘明。
八、據上論結，本件上訴人丙○○五人之上訴，為一部有理由，
    一部無理由，上訴人永清公司之上訴為無理由，依民事訴訟
    法第449條第1項、第450條、第79條、第85條第1項、第463
    條、第390條第2項、第392條，判決如主文。
中　　華　　民　　國　　96　　年　　11　　月　　27　　日
                  民事第三庭    審判長法　官  陳照德
                                      法　官  李平勳
                                      法　官  朱  樑
以上正本係照原本作成。
如對本判決上訴，須於收受判決送達後20日內向本院提出上訴書
狀，其未表明上訴理由者，應於提出上訴後20日內向本院提出上
訴理由書（須按他造人數附具繕本）。
上訴時應提出委任律師為訴訟代理人之委任狀。具有民事訴訟法
第466條之1第1項但書或第2項之情形為訴訟代理人者，另應附具
律師及格證書及釋明委任人與受任人有該條項所定關係之釋明文
書影本。
                                      書記官  陳妙瑋
中　　華　　民　　國　　96　　年　　11　　月　　28　　日
                                                      Ｃ
